臺灣嘉義地方法院民事判決　九十一年度簡上字第三三號
　　上　訴　人　丙○○
　　被上訴人　　乙○○
　　訴訟代理人　甲○
右當事人間請求所有權移轉登記事件，上訴人對於中華民國九十年十月三十日本院嘉
義簡易庭九十年度嘉簡字第十八號第一審判決提起上訴，本院判決如左：
    主  文
原判決廢棄。
被上訴人在第一審之訴駁回。
第一、二審訴訟費用由被上訴人負擔。
    事  實
甲、上訴人方面：
一、聲明：如主文所示。
二、陳述：除與原審判決書所載者相同茲予引用外，補稱：
（一）、民法第二百四十二條規定，債務人怠於行使其權利時，債權人因保全其債權
        ，得以自己之名義，行使其權利。就本件而言，所謂債務人應指許茂忠，債
        權人為被上訴人，故本件之前提應是上訴人對許茂忠負有所有權移轉登記之
        義務，而許茂忠怠於行使其權利時，被上訴人始得依本法條規定代位行使，
        然被上訴人於原審之主張及原審判決理由，並未詳敘上訴人對許茂忠負有此
        義務。查債權人得以自己名義代位行使者，為債務人之權利而非自己之權利
        ，若債務人自己並無該項權利，債權人自無代位行使之可言，故被上訴人主
        張代位請求應難認為有理由。
（二）、被上訴人於原審主張坐落嘉義縣竹崎鄉○○○段第四九之二四號土地（以下
        簡稱系爭土地）原係許茂忠、羅添及羅增祥三人合資向法院標得後信託登記
        在茂忠名下，嗣許茂忠、羅添及羅增祥三人標得後，被上訴人旋以新台幣三
        萬四千元（下同）向該三人購得系爭土地，並將系爭土地信託登記於許茂忠
        名下等語。然查，苟被上訴人所述為真，則系爭土地之實際所有權人為被上
        訴人，該三人應不得再出售予任何人，日後許茂忠、羅添將其應有部分出賣
        予羅增祥，羅增祥再登記予上訴人（民國六十七年十一月二十二日上訴人始
        登記為所有權人）。依此推論，若系爭土地出賣予羅增祥時，已扣除系爭土
        地，則許茂忠對系爭土地已無所有權，則有何法律依據，上訴人應將系爭土
        地移轉予無權利之許茂忠？反之，若系爭土地出賣予羅增祥時，並未扣除系
        爭土地，則許茂忠顯是一物二賣，現上訴人已登記為所有權人，依物權高於
        債權之特性，則被上訴人祇能向許茂忠等人請求賠償，自不得向上訴人請求
        移轉登記。
（三）、原審於判決理由欄第六段記載：「綜上所述，依系爭賣渡書之約定，被告丙
        ○○既有移轉系爭土地一六七四七分之八二五之應有部分予許茂忠之義務．
        ．．。」，然查原審所稱之賣渡書應係指六十六年八月十日之賣渡書（上訴
        人否認其真正），依該賣渡書所載，許茂忠為出賣人，被上訴人為買受人，
        上訴人僅為見證人，準此觀之，實不知為何上訴人有移轉系爭土地予許茂忠
        之義務？蓋上訴人僅係見證人而已，而非契約當事人。
（四）、又六十六年八月十日之賣渡書並非真正，其理由如下：
(1)、查系爭土地係上訴人之夫羅增祥、羅添、許茂忠三人共同出資於六十三年間在法
    院拍賣時所標得，並信託登記予許茂忠名下，嗣羅添、許茂忠二人於六十六年七
    月二十二日均將其對系爭土地之權利全部出賣予上訴人，契約書上並未約定扣除
    所謂已出賣予被上訴人之部分，且被上訴人提出之賣渡書，其成立日期為六十六
    年八月十日，惟許茂忠既已於六十六年七月二十二日將系爭土地之權利全部出賣
    予上訴人之夫羅增祥，其又焉有可能於六十六年八月十日將系爭土地出賣予上訴
    人，足見，系爭買渡書應屬偽造。
(2)、次查，許茂忠於六十六年七月二十二日將其對系爭土地之權利全部出賣予上訴人
    之夫羅增祥，且許茂忠係遲至六十七年十一月二十二日始受羅增祥指示將系爭土
    地所有權移轉登記予上訴人，則被上訴人焉有可能於六十六年八月十日即知悉羅
    增祥將會於六十七年十一月二十二日將系爭土地登記予上訴人，並於六十六年八
    月十日要求上訴人於讓渡書上簽名，此亦顯與常情有違。
(3)、又許茂忠於台灣高等法院台南分院八十五年度上字第四四七號事件審理中陳稱：
    「（乙○○）於法院標後不久約月餘就買了．．．羅清雲向她（乙○○）拿錢去
    法院繳的。」，然查，於法院拍賣標得不動產，均須於得標後一星期內將價金繳
    交法院，焉有可能如許茂忠所言於標得後一個月後始向乙○○拿錢前去法院繳納
    ？且證人所言與賣渡書上所載「立書時全部一次付清」不符，益證，賣渡書應屬
    偽造無訛。
（五）、被上訴人曾向上訴人訴請系爭土地辦理地目變更，經本院八十七年度嘉簡字
        第一一一八號判決駁回，其理由略為：「．．．是系爭土地依農業發展條例
        第三十條規定既不得分割或移轉為共有，又本件兩造買賣之土地並非全部買
        賣而僅為部分之買賣，且被告亦不能變更地目，將其分割或移轉登記與原告
        為共有，是本件即係以不能之給付為契約之標的，且亦無民法第二百四十六
        條第一項但書及第二項之情形，依同條第一項前段規定，應屬無效。從而，
        原告依據無效之買賣契約，請求被告將系爭土地如附圖所示甲部分之土地向
        地政機關辦理地目變更為建地後，將所有權移轉登記與原告，自有未合，不
        應准許。」，嗣被上訴人不服提起上訴，亦經本院八十八年度簡上字第一○
        ○號判決駁回其上訴，理由略為：「．．．經查，出賣如附圖所示甲部份之
        土地及地上建物予上訴人者，乃為許茂忠等三人，而以訴外人許茂忠名義與
        上訴人書立賣渡書，足見本件買賣契約之當事人為上訴人與訴外人許茂忠，
        而非以被上訴人為出賣人而簽立，被上訴人雖辯稱其並未在系爭賣渡書上簽
        名為見證人乙事，縱令不實，亦不足以影響簽約當時許茂忠等三人以許茂忠
        名義為出賣人，而與上訴人完成買賣法律行為之效力，況被上訴人雖列為系
        爭賣渡書之見證人，惟據當時書立此賣渡書之代書鍾基財到庭所為證述，係
        因系爭土地一物兩賣之緣故，揆諸前開判例意旨，不論被上訴人果為實際出
        賣人與否，亦不問實際情形如何，仍應認為訴外人許茂忠為締約當事人，而
        為本件訟爭買賣關係之當事人。上訴人主張買賣關係存在於與被上訴人之間
        ，即不足採。．．．」，查上述判決業經確定，依爭點效理論，法院應受其
        拘束，故本件原審認為契約並非無效，有違爭點效理論，縱使契約有效，亦
        屬一物二賣，上訴人已取得物權，被上訴人僅能向出賣人許茂忠請求損害賠
        償。
（五）、按當事人主張有利於己之事實者，就其事實有舉證之責任，民事訴訟法第二
        百七十七條定有明文。又所謂信託行為，係指委託人授與受託人超過經濟目
        的之權利，而僅許可其於經濟目的範圍內行使權利之法律行為而言。是信託
        關係係因委託人信賴受託人代其行使權利而成立，故須基於受託人與委託人
        間合意訂立信託契約，始能發生，再稱信託者，謂委託人將財產權移轉或為
        其他處分，使受託人依信託本旨，為受益人之利益或為特定之目的，管理或
        處分信託財產之關係，信託法第一條亦定有明文。查信託法雖制定於八十五
        年一月二十六日，而本件被上訴人主張之有關信託關係之事實則發生於信託
        法制訂前，惟因有關信託之概念及行為於信託法制訂前業已存在，所謂信託
        應有信託契約及信託之目的存在，始得謂有信託關係存在，故被上訴人應先
        證明有信託契約關係存在，始能依信託關係請求。縱認被上訴人與系爭土地
        前所有權人許茂忠就系爭土地買賣關係為真，亦僅係被上訴人與許茂忠間成
        立買賣系爭土地之債權契約，而不動產物權，依法律行為而取得者，非經登
        記不生效力，是於許茂忠未依法辦理系爭土地之所有權移轉登記予被上訴人
        前，被上訴人仍非系爭土地之所有權人，被上訴人既非系爭土地所有權人即
        無從將系爭土地移轉登記予其所謂信託契約之受託人許茂忠，是被上訴人與
        許茂忠於買賣契約成立之前提下，僅有請求許茂忠履行買賣契約之債權請求
        權。
（六）、又退一步言之，縱使三方間彼此有信託關係存在，然在信託關係終止前，被
        上訴人亦不得請求移轉登記，且被上訴人亦未舉證證明業與許茂忠終止信託
        關係，許茂忠亦未向上訴人終止信託關係，故被上訴人本於信託關係請求移
        轉登記，應難認為有理由。況本件被上訴人係主張，其向許茂忠、羅添及羅
        增祥購買系爭土地，羅添、羅增祥再以信託登記之方式將其應有部份，登記
        於許茂忠名下，則依被上訴人之主張日後系爭土地全部登記於上訴人名下，
        應為許茂忠、羅添及羅增祥信託登記於上訴人名下，而非許茂忠一人信託於
        上訴人名下，惟被上訴人僅以許茂忠一人為被告，其當事人顯不適格。
（七）、末查，系爭土地原為山坡地保育區之林地，於七十六年十二月四日始被編定
        為山坡地保育區之農牧用地，故被上訴人與許茂忠訂立讓渡書時即六十六年
        八月十日時，系爭土地並非土地法第三十條及農業發展條例禁止應有部分移
        轉及細分之農地，是被上訴人與許茂忠間之買賣契約應仍為有效之契約，嗣
        系爭土地於七十六年十二月四日因被編定為農地，造成買賣契約之標的變成
        嗣後給付不能，依民法第二百二十五條第一項之規定，許茂忠與上訴人均免
        給付義務，買賣關係於斯時業已消滅。雖嗣後因法律修正變更，系爭土地又
        可為應有部分移轉及細分，惟此不能使業已消滅之法律關係起死回生，故被
        上訴人自不得本於已消滅之法律關係請求本件所有權移轉登記。
三、證據：除援用原審之立證方法外，補提本院嘉義簡易庭八十七年度嘉簡字第一一
    一八號宣示判決筆錄、本院八十八年度簡上字第一○○號民事判決等為證。
乙、被上訴人方面：
一、聲明：上訴駁回。
二、陳述：除與原審判決書所載者相同茲予引用外，補稱：許茂忠出賣系爭土地予被
    上訴人時為上訴人所明知，且系爭土地其餘部分係許茂忠出賣予被上訴人後，始
    再出賣予上訴人（書立賣渡書日期之所以在後，係因被上訴人恐日後有所爭執，
    乃要求許茂忠出具賣渡書，並要求上訴人為該賣渡書之見證人），並將連同出賣
    予被上訴人之系爭土地部分土地登記為上訴人名義，業如前述。是就已賣予被上
    訴人之系爭土地而登記為上訴人名義，當屬信託登記無疑，而賣渡書所載「嗣後
    出賣人（按指許茂忠）決無條件隨時付用一切文件，絕不敢刁難」等語，自屬預
    期土地法規關於共有分割之限制解除後，再為共有或分割。因而被上訴人請求就
    被上訴人將許茂忠未出售部分，即系爭土地之應有部分移轉登記與許茂忠（羅添
    、羅增祥二人非契約之當事人，且系爭土地僅登記為許茂忠一人，被上訴人僅以
    許茂忠為請求，並無當事人不適格之問題），再由許茂忠將上開應有部分移轉登
    記與被上訴人，仍基於彼此間之信託關係，上訴人謂僅有請求許茂忠履行買賣契
    約之請求權，應有誤會。
三、證據：除援用原審之立證方法外，補提台灣高等法院台南分院八十五年度上字第
    四四七號民事判決為證。
丙、本院並依職權調閱本院八十五年度訴字第二三八號、八十七年度嘉簡字第一一一
    八號、本院八十八年度簡上字第一○○號、台灣高等法院台南分院八十五年度上
    字第四四七號卷證。
    理      由
一、本件被上訴人起訴主張系爭土地原係伊配偶甲○所有，於六十三年間由許茂忠、
    羅添及羅增祥三人在本院合資拍賣標得，該三人並於六十三年六月二十六日，將
    系爭土地登記於許茂忠名下，嗣伊旋以三萬四千元代價，向上開三人購買系爭土
    地如附圖所示甲部分（面積零點零八五二公頃），惟因囿於當時法令限制，而將
    如附圖所示甲部分信託登記於許茂忠名下，迨六十六年七月二十二日，羅添及許
    茂忠將其二人在系爭土地上除附圖所示甲部分以外之部分，出賣予羅增祥，並於
    六十七年十一月二十二日將系爭土地全部登記為上訴人所有，惟許茂忠、羅增祥
    、上訴人及伊等人均認知系爭土地雖登記為上訴人單獨所有，惟關於系爭土地如
    附圖所示甲部分土地仍屬伊購得之權利，亦即許茂忠將如附圖所示甲部分土地再
    信託於上訴人名下，查現行土地法規已放寬耕地共有及分割之規定，上訴人自應
    將如附圖所示甲部分面積對於系爭土地面積之比例（即一六七四七分之八二五）
    ，移轉系爭土地中同等比例之應有部分予許茂忠，許茂忠亦應將該等應有部分比
    例移轉予伊所有，詎上訴人與許茂忠竟遲未為該等應有部分比例之移轉，爰依信
    託關係及民法第二百四十二條之規定，訴請上訴人將系爭土地應有部分一六七四
    七分之八二五移轉登記予許茂忠，再由許茂忠將上開應有部分比例移轉登記予伊
    所有等語。
二、上訴人則以許茂忠對於系爭土地顯係一物二賣，故被上訴人祇能向許茂忠請求賠
    償，應不得向其請求移轉登記，又上訴人並無移轉系爭土地予許茂忠之義務，且
    系爭賣渡書亦非真正，況縱認被上訴人與許茂忠間就系爭土地買賣關係為真，亦
    僅係被上訴人與許茂忠間成立系爭土地買賣契約，應難認其二人間有信託關係存
    在，更且，縱使三方間有信託關係存在，然在信託關係終止前，被上訴人亦不得
    請求移轉登記，尤有甚者，被上訴人與許茂忠訂立賣渡書時，系爭土地並非土地
    法第三十條及農業發展條例禁止應有部分移轉及細分之農地，嗣系爭土地於七十
    六年十二月四日因被編定為農地，造成買賣契約之標的變成嗣後給付不能，依民
    法第二百二十五條第一項之規定，買賣關係於斯時業已消滅，故被上訴人自不得
    本於已消滅之法律關係請求本件所有權移轉登記等情詞資為辯解。
三、兩造不爭之事實：
（一）、系爭土地原係被上訴人配偶甲○所有，嗣於六十三年間經本院強制拍賣，由
        許茂忠、羅添及羅增祥三人合資拍賣標得，未久於六十三年六月二十六日，
        上開三人將系爭土地登記為許茂忠名下。
（二）、系爭土地於六十七年十一月二十二日移轉登記為上訴人單獨所有。
（三）、系爭土地原為山坡地保育區之林地，於七十六年十二月四日始被編定為山坡
        地保育區之農牧用地。
（四）、上述兩造不爭之事實，業據被上訴人提出與所述相符之土地登記謄本二紙為
        證，應堪信為真實。
四、本件之爭點及本院之判斷：
（一）、被上訴人與許茂忠間是否有信託關係存在：
(1)、查系爭土地如附圖所示甲部分土地係許茂忠出賣予被上訴人乙節，業據被上訴人
    於本院八十七年度嘉簡字第一一一八號請求辦理地目變更事件、本院八十八年度
    簡上字第一○○號請求辦理地目變更事件中自承在卷，是被上訴人嗣後改稱，伊
    與許茂忠間就系爭土地如附圖所示甲部分土地有信託關係存在，應無足採。
(2)、又證人許茂忠於本院八十七年度嘉簡字第一一一八號辦理地目變更事件八十八年
    五月二十六日、本院八十八年度簡上字第一○○號請求辦理地目變更事件八十八
    年十二月三十日準備程序時、本院八十五年度訴字第二三八號交還土地事件八十
    五年七月一日審理時、台灣高等法院台南分院八十五年度上字第四四七號返還無
    權占有土地事件八十五年十月十五日準備程序時均結稱證，系爭土地如附圖所示
    甲部分土地係其等於標得後，出賣予被上訴人等語，又證人羅添於本院八十五年
    度訴字第二三八號交還土地事件八十五年五月二十四日審理時亦結稱證，系爭土
    地如附圖所示甲部分土地係其等於標得後，再出賣予被上訴人等語，足見，質諸
    上開二名證人之證詞，被上訴人與許茂忠間就系爭土地如附圖所示甲部分，固難
    認無買賣關係，惟是否有信託關係存在，則難認為無疑。
(3)、況依被上訴人所提之賣渡書亦記載：「立賣渡書人許茂忠所有坐落嘉義縣竹崎鄉
    奮起湖四九之二四號地上建物房屋（即門牌竹崎鄉光華村九鄰九號）壹棟連同土
    地．．．以新台幣參萬肆仟元正確實『出賣』給乙○○無訛立書時一次全部付清
    ，嗣後出賣人決無條件隨時付用一切文件．．．」，足證，徵諸被上訴人與許茂
    忠所締賣渡書之文義字句，許茂忠應係將系爭土地如附圖所示甲部分出賣予被上
    訴人，其二人間尚難認有信託關係存在。
(4)、綜上所述，被上訴人與許茂忠間就系爭土地如附圖所示甲部分應難認有信託關係
    存在，從而被上訴人本於信託及代位法律關係請求上訴人將系爭土地應有部分一
    六七四七分之八二五移轉登記予許茂忠，再由許茂忠將上開應有部分比例移轉登
    記予伊所有，應難認為有理由。
（二）、又縱認被上訴人與許茂忠間，許茂忠與上訴人間確有信託關係存在，然在信
        託關係消滅前，被上訴人亦不得請求移轉登記，且被上訴人亦未舉證證明被
        上訴人與許茂忠間，許茂忠與上訴人間之信託關係業已消滅，足見，被上訴
        人本於信託及代位法律關係請求移轉登記，應難認為有據。
（三）、況系爭土地原為山坡地保育區之林地，於七十六年十二月四日始被編定為山
        坡地保育區之農牧用地，業如前述，故被上訴人與許茂忠訂立讓渡書時即六
        十六年八月十日時，系爭土地並非土地法第三十條及農業發展條例禁止應有
        部分移轉及細分之農地，是被上訴人與許茂忠間於該時所締之買賣契約應為
        有效之契約，最高法院七十年度台上字第四五七三號判決可資參照，嗣系爭
        土地於七十六年十二月四日因被編定為農牧用地，造成買賣契約之標的變成
        嗣後給付不能，依民法第二百二十五條第一項之規定，許茂忠與上訴人之買
        賣關係於斯時應已歸於消滅。雖嗣後因法律修正變更，系爭土地又可為應有
        部分移轉及細分，惟尚難因此使業已消滅之法律關係回復，足見，被上訴人
        與許茂忠所締之買賣契約既已於七十六年十二月四日消滅，則被上訴人本於
        已消滅之法律關係請求許茂忠將系爭土地應有部分一六七四七分之八二五移
        轉登記為伊所有，自難謂為有理由。
五、綜上所述，上訴人之抗辯應堪採信，被上訴人主張應無足採，從而，被上訴人本
    於信託及代位法律關係，請求上訴人將系爭土地應有部分一六七四七分之八二五
    移轉登記予許茂忠，再由許茂忠將上開應有部分比例移轉登記予上訴人，為無理
    由，不應准許，上訴意旨指摘原判決不當，求予廢棄改判，為有理由，自應由本
    院予以廢棄改判，如主文第二項所示。
六、據上論結，本件上訴為有理由，依民事訴訟法第四百三十六條之一第三項、第四
    百五十條、第七十八條、判決如主文。
中　　　華　　　民　　　國　　九十一　　年　　 十二 　　月　　 十一 　　日
~B臺灣嘉義地方法院民事第一庭
~B　　審判長法官　曾文欣
~B　　法　　　官　蔡廷宜
~B　　法　　　官　林信旭
右為正本係照原本作成。
本判決不得上訴。
中　　　華　　　民　　　國　　九十一　　年　　 十二 　　月　　 十一 　　日
~B　　書　記　官　侯學義
